【裁判字號】    97,保險上易,33
【裁判日期】    980407
【裁判案由】    給付保險金
【裁判全文】
臺灣高等法院民事判決              97年度保險上易字第33號
上  訴  人  國泰人壽保險股份有限公司
法定代理人  丙○○
訴訟代理人  賴盛星律師
複  代理人  程才芳律師
被  上訴人  乙○○
訴訟代理人  甲○○
上列當事人間請求給付保險金事件，上訴人對於中華民國97年10
月20日臺灣桃園地方法院97年度保險字第20號第一審判決提起上
訴，本院於98年3月17日言詞辯論終結，判決如下：
    主      文
上訴駁回。
第二審訴訟費用新台幣壹萬陸仟佰伍拾元由上訴人負擔。
    事實及理由
    許。
一、被上訴人主張：其於民國（下同）90年11月21日以其配偶潘
    坤華為被保險人，與上訴人訂立「國泰全祿定期保險」保險
    契約，保險期間自90年11月21日起至110 年11月20日止，要
    保人及受益人均為被上訴人，主契約保險金額為新台幣（下
    同）50萬元，並以被上訴人為被保險人，附加新溫心住院日
    額醫療保險附約，保險金額為50萬元，另以被上訴人、潘坤
    華、潘昶銘（即被上訴人之子）、潘采伶（即被上訴人之女
    ）為被保險人，附加國泰平安保險附約（下稱系爭保險附約
    ），約定意外身故保險金額為100萬元。於95年3月10日19時
    許，被上訴人全家自外用餐返回住處時，發現竊賊正在家中
    行竊，雖該竊賊立即逃逸，然潘昶銘因驚見此情甚為驚恐而
    昏倒，經送醫後不治死亡，嗣臺灣桃園地方法院檢察署（下
    稱桃園地檢署）檢察官會同法醫師解剖遺體，經法務部法醫
    研究所（下稱法醫研究所）鑑定結果，認潘昶銘係因過度驚
    嚇，導致交感神經過度反應，造成心跳加速及心律不整，引
    起心臟衰竭而死亡，足證潘昶銘係屬意外死亡，上訴人依系
    爭保險附約應給付意外死亡保險金額100 萬元。詎被上訴人
    於95 年6月15日備齊相關文件向上訴人請求理賠，上訴人竟
    於95 年7月24日以潘昶銘死亡係因其本身體質所致，與系爭
    保險附約所定理賠要件不符為由拒絕給付。爰依系爭保險附
    約之約定，請求上訴人給付100萬元，及自95 年7月2日起至
    清償日止，按年息10 %計算之利息等語。原審為被上訴人勝
    訴之判決，被上訴人對於上訴人之上訴則聲明駁回上訴。
二、上訴人則以：桃園地檢署相驗屍體證明書就潘昶銘之死亡方
    式雖勾選為「意外」，惟法醫學所稱之「意外」（unexpect
    ed sudden death ），乃指出乎意料外之事故，包含急病暴
    斃身亡在內，與保險學或保險法所稱之「意外」（accident
    ）專指非由疾病引起之外來、突發性事故之含意不同，自不
    能僅憑上開相驗屍體證明書所載即足證明潘昶銘之死亡原因
    符合系爭保險附約所定「意外死亡」要件。又潘昶銘患有中
    度智障，曾於89年12月21日自公車上摔下來，顯見其個人體
    質異於常人，且據潘坤華於95 年3月31日接受檢察官訊問時
    陳稱潘昶銘罹有心律不整疾病，而一般人遭逢家中失竊之情
    形，並不必然會發生驚嚇過度致死之結果，足見潘昶銘之死
    亡係因其個人體質因素所致，非屬系爭保險附約所承保範圍
    ，上訴人自不負給付保險金之義務等語，資為抗辯。原審為
    上訴人敗訴之判決，上訴人不服，提起上訴，聲明：(一)原判
    決廢棄。(二)被上訴人在第一審之訴及假執行之聲請均駁回。
三、經查被上訴人於90年11月21日以其配偶潘坤華為被保險人，
    與上訴人訂立「國泰全祿定期保險」保險契約，保險期間自
    90年11月21日起至110 年11月20日止，要保人及受益人均為
    被上訴人，主契約保險金額為50萬元，並以被上訴人為被保
    險人，附加新溫心住院日額醫療保險附約，保險金額為50萬
    元，另以被上訴人、潘坤華、潘昶銘及潘采伶為被保險人，
    附加系爭保險附約，約定意外身故保險金額為100 萬元。嗣
    潘昶銘於95 年3月10日死亡，由桃園地檢署檢察官會同法醫
    師解剖遺體，經法醫研究所鑑定結果認潘昶銘係因過度驚嚇
    ，導致交感神經過度反應，造成心跳加速及心律不整，引起
    心臟衰竭而死亡。桃園地檢署乃函知被上訴人，經鑑定結果
    研判潘昶銘為意外死亡，被上訴人即於95 年6月15日向上訴
    人請求給付意外身故保險金，經上訴人於95 年7月24日以潘
    昶銘死亡係因其本身體質因素所致，與系爭保險附約所定理
    賠要件不符為由拒絕給付等情，有保險單、人身保險要保書
    、保險條款、桃園地檢署相驗屍體證明書、桃園地檢署95年
    8月29 日桃檢惟收95相439字第66364號函、拒絕理賠信函及
    法醫研究所鑑定書可稽（見原審卷第5至40 頁，本院卷第66
    至71頁），並經本院調閱桃園地檢署95 年度相字第439號案
    卷（下稱相驗卷）查明屬實，且為兩造所不爭執（見本院卷
    第15至16、50頁），均堪信為真實。
四、本件兩造之爭點厥為潘昶銘之死亡原因是否符合系爭保險附
    約所定「意外死亡」要件，而得請求給付意外死亡保險金？
    茲析述如下：
  (一)按保險契約率皆為定型化契約，鮮有依被保險人之要求變更
    契約約定之餘地；又因社會之變遷，保險巿場之競爭，各類
    保險推陳出新，故於保險契約之解釋，應本諸保險之本質及
    機能為探求，並應注意誠信原則之適用，倘有疑義時，應為
    有利於被保險人之解釋 (保險法第54條第2項參照)，以免保
    險人變相限縮其保險範圍，逃避應負之契約責任，獲取不當
    之保險費利益，致喪失保險應有之功能，及影響保險巿場之
    正常發展。意外傷害保險乃相對於健康保險，健康保險係承
    保疾病所致之損失；意外傷害保險則在承保意外傷害所致之
    損失。人之傷害或死亡之原因，其一來自內在原因，另一則
    為外在事故（意外事故）。內在原因所致之傷害或死亡，係
    指被保險人因罹犯疾病、細菌感染、器官老化衰竭等身體內
    部因素所致之傷害或死亡；至外來事故 (意外事故），則係
    指內在原因以外之一切事故而言，其事故之發生為外來性、
    偶然性，而不可預見，除保險契約另有特約不保之事項外，
    意外事故均屬意外傷害保險所承保之範圍。又依系爭保險附
    約第2條第5項約定：「本附約所稱『傷害』，係指被保險人
    於本附約有效的保險期間內，因遭受意外傷害事故（指非由
    疾病引起之外來突發事故），致其身體蒙受傷害」；及第 3
    條約定：「被保險人於本附約有效的保險期間內，因遭受第
    2 條之意外傷害事故因而身故、殘廢或醫療時，本公司依照
    本附約的約定，給付保險金」（見原審卷第30頁）。是依上
    開說明及保險契約之約定，所謂「意外死亡」乃係指被保險
    人因遭遇非由疾病引起之外來突發事故，致發生死亡結果而
    言。
  (二)查潘昶銘係於95 年3月10日19時45分許在住家昏倒，於同日
    20時16分送至醫院，到院時已無生命徵象，經急救無效，於
    同日21時16分宣告死亡，有診斷證明書可稽（見相驗卷第13
    頁）。又潘昶銘死亡後經送法醫研究所解剖鑑定，依外表觀
    察結果：潘昶銘為年約20多歲之男性，體形中等，發育良好
    ，屍斑背部分佈，頭部無外傷，眼結膜無出血，嘴內無軟組
    織創傷，頸部無明顯壓跡或勒痕，腹背部無外傷，外陰無異
    常，四肢無骨折，兩手指尖發紺明顯。依內臟觀察結果：潘
    昶銘胸腔無積水，胸壁肋膜有嚴重纖維性粘連，肋骨無骨折
    ，兩側頸部皮下軟組織及肌肉均無出血，甲狀軟骨及舌骨完
    整，氣管內無異物阻塞。各內臟器之觀察如下： 心臟重300
    公克，表面脂肪適量，冠狀動脈分佈為右心顯著型，冠狀動
    脈無異常，打開心臟，心室無擴大，心壁無肥大，心肌無纖
    維化，心瓣膜無病變，主動脈無異常；肺臟之大血管無血栓
    塊，各支氣管分枝無異常；胃內充滿未消化食物；肝臟、脾
    臟、大小腸、膀胱、氣管、舌頭均無異常病變；腎臟表面無
    異常；大小腦無頭皮下出血，顱骨無骨折，無更腦膜上、下
    腔出血，顱底無骨折，無蜘蛛膜下腔出血，腦內無出血。依
    組織學檢查結果：心臟、腎臟、腦無異常病變，肺臟重度肺
    水腫，肝臟充血。對潘昶銘死亡原因之研判：1.解剖未見死
    者身上有致死外傷，除肺臟可見重度肺水腫外，其他臟器未
    見外觀或顯微病變。2.死者心臟雖無明顯可見病變，罕見的
    案例在過度驚恐的情況下會增加交感神經反應，導致血壓上
    升，心跳增加及心律不整，造成心臟血液輸出量不足及心肌
    需氧量增加產生心肌缺氧情況。3.解剖死者發現死者雙手指
    尖發紺明顯，肺水腫嚴重，顯示死者死前出現心臟功能衰竭
    造成缺氧及肺水腫。4.死者死因為過度驚嚇，導致交感神經
    過度反應，造成心跳增加及心律不整，最後引起心臟衰竭死
    亡，死亡方式為意外死。其鑑定結果為：「因為過度驚嚇，
    導致交感神經過度反應，造成心跳增加及心律不整，最後引
    起心臟衰竭死亡，死亡方式為意外死」，有鑑定書可稽（見
    本院卷第83至86頁）。而上開相驗屍體證明書關於潘昶銘之
    死亡原因亦記載：「直接引起死亡之原因：心律不整、心跳
    加速。先行原因：交感神經過度反應、過度驚嚇」（見原審
    卷第36頁）。又據潘坤華於警訊時陳稱：「當時我們一家四
    口（我、太太乙○○、女兒潘采伶、兒子潘昶銘）開車剛回
    到家，我太太在車上便發現家裡客廳燈是亮的，我女兒也發
    現客廳有人，我太太就下車喊有賊，屋內歹徒發現我們後便
    往屋內裡面跑，我便馬上開門要進去，但門被反鎖，我就把
    門撞開追進屋內直追到二樓。當時我太太跟兒子兩人跟在後
    面追進去屋內，到樓梯口時兒子突然暈倒，我太太就叫我兒
    子暈倒了，我便馬上下來搶救兒子，我太太便通知救護車」
    ，「（潘昶銘生前之身體疾病）只有智能障礙」等語（見本
    院卷第57頁）；另潘采伶亦陳稱：「我於95 年3月10日20時
    許與我父親潘坤華、我母親乙○○及我哥哥潘昶銘等4 人剛
    從外面用餐返家，忽見我家電燈亮著（出門時有將家中電燈
    熄滅），直覺家中遭小偷，我父親欲進入家中時發現大門遭
    反鎖，我父親隨即以身體將大門撞開，我父親、母親和我哥
    哥3 人先行進入家中，之後便聽見我母親大聲喊叫我哥哥昏
    倒了，我隨即進屋看見我哥哥躺在我父親懷中」，「當時我
    父親有幫我哥哥以手部按摩其肩膀、腋下及腳部。我母親有
    撥打119 請救護車至現場」，「（我哥哥生前）沒有疾病，
    但領有殘障手冊（中度智障）」等語（見本院卷第60頁）。
    綜合上開事證，堪認潘昶銘因與家人自外用餐返家，於甫抵
    家門之際，驚見竊賊正在家中行竊而過度驚嚇，導致交感神
    經過度反應，造成心跳加速及心律不整，引起心臟衰竭致死
    。是潘昶銘死亡之結果，乃肇因於「驚見竊賊正在家中行竊
    」之事故，而此事故之發生乃外來性、偶然性，且不可預見
    ，依前揭說明，潘昶銘之死亡原因應屬系爭保險附約所定「
    意外死亡」。
  (三)上訴人於接受檢察官訊問時固陳稱：「他（指潘昶銘）在國
    小4 年級，因腳疾開刀，發現有心律不整，高中下課坐公車
    曾昏倒，送醫後，人又醒了，未再做檢查」等語（見本院卷
    第82頁）；另潘坤華於接受檢察官訊問時亦陳稱：「他（指
    潘昶銘）之前在長庚開刀查出有心律不整疾病，無就醫紀錄
    ，他在高一時，下課坐公車也曾昏倒，到怡仁醫院時，人又
    醒來」等語（見本院卷第81頁反面）。惟查潘昶銘患有中度
    智障，曾於89年12月21日因「在公車上摔下來，臉色蒼白」
    而至怡仁綜合醫院急診，有怡仁綜合醫院急診護理評估表可
    稽（見本院卷第31頁），而依該評估表所載，潘昶銘當時呼
    吸通暢、正常，脈搏及皮膚均正常，意識清楚，活動力軟弱
    ，此外，並無提及潘昶銘何以會在搭乘公車途中昏倒之原因
    ，是尚難據此推認潘昶銘自公車上摔下之原因係心律不整所
    致，亦不能憑此即謂潘昶銘有何異於常人之體質。又潘昶銘
    固曾於國小4 年級因腳疾開刀而發現有心律不整問題，然潘
    昶銘從無因心律不整引發身體不適而就醫之紀錄，此為兩造
    所不爭執，且其遺體經法醫研究所解剖鑑定結果，其心臟並
    無任何異常情狀，已如前述，是亦難憑此即足推認潘昶銘係
    因罹患心律不整疾病導致死亡結果。上訴人執此主張潘昶銘
    之死亡係因其個人體質所致，非屬意外死亡云云，尚不足取
    。
  (四)潘昶銘係屬意外死亡，已如前述，則被上訴人自得依系爭保
    險附約第3條約定，請求上訴人給付意外死亡保險金100萬元
    。
五、按保險人應於要保人或被保險人交齊證明文件後，於約定期
    限內給付賠償金額；無約定期限者，應於接到通知後15日內
    給付之；保險人因可歸責於自己之事由致未在前項規定期限
    內為給付者，應給付遲延利息年利1分，保險法第34 條定有
    明文。又依系爭保險附約第13條約定：「被保險人於本附約
    有效的保險期間內遭受第2 條之意外傷害事故，要保人、被
    保險人或受益人應於保險事故發生後10日內以書面通知本公
    司，並於通知後儘速檢具所需文件向本公司申請給付保險金
    。本公司應於收齊前項文件後15日內給付之。逾期本公司應
    按年利1 分加計利息給付。但逾期事由可歸責於要保人或受
    益人者，本公司得不負擔利息」；又第14條約定：「被保險
    人於本附約有效的保險期間內遭受第2 條之意外傷害事故，
    並於意外傷害事故發生之日起180 日內身故者，本公司按本
    附約保險單所記載該被保險人的保險金額給付『身故保險金
    』」（見原審卷第32頁）。查被上訴人主張其於95 年6月15
    日備齊相關證明文件向上訴人請求給付意外身故保險金，經
    上訴人於95 年7月24日回函表示拒絕理賠等情，為上訴人所
    不爭執（見本院卷第16頁、35頁反面、50、94頁反面頁），
    是被上訴人依上開約定，請求上訴人就所應給付之保險金，
    自95年7月2日起按年息10%計付利息，洵屬有據。
六、綜上所述，被上訴人依系爭保險附約之約定，請求上訴人給
    付100萬元，及自95年7月2日起至清償日止，按年息10%計算
    之利息，為有理由，應予准許。從而，原審所為上訴人敗訴
    之判決，核無違誤，上訴意旨指摘原判決不當，求予廢棄改
    判，為無理由，應予駁回。
七、至兩造其餘之攻擊或防禦方法及未經援用之證據，經本院斟
    酌後，認為均不足以影響本判決之結果，自無逐一詳予論駁
    之必要，併此敘明。
八、據上論結，本件上訴為無理由，依民事訴訟法第449條第1項
    、第78條，判決如主文。
中    華    民    國    98    年    4    月     7    日
                    民事第四庭
                        審判長法  官  張劍男
                              法  官  陳靜芬
                              法  官  彭昭芬
正本係照原本作成。
不得上訴。
中    華    民    國    98    年    4     月    8     日
                              書記官  丁華平


司法院資訊處製作；財團法人民間司法改革基金會備份。
